---
title: "Oceňovanie opcií: Black-Scholes vs Monte Carlo"
author: "Ian Spika"
date: today
lang: sk
format:
  revealjs:
    embed-resources: true
    theme: simple
    slide-number: true
    incremental: false
    transition: fade
    code-line-numbers: false
bibliography: references.bib
csl: iso690-author-date-sk-sk.csl
execute:
  echo: true
  warning: false
  message: false
---

## Motivácia

- Európska kúpna opcia: právo (nie povinnosť) kúpiť aktívum za cenu $K$ v čase $T$.
- **Otázka:** koľko má opcia stáť dnes?
- Black & Scholes (1973) — Nobelova cena za uzavretú formulu [@blackscholes1973].
- Pre **exotické** opcie analytická formula neexistuje → potrebujeme **Monte Carlo** [@boyle1977].

## Model: Geometrický Brownov pohyb

Cena podkladu sa riadi SDR

$$
dS_t = r S_t\, dt + \sigma S_t\, dW_t
$$

s riešením

$$
S_T = S_0 \exp\!\left[(r - \tfrac{1}{2}\sigma^2)T + \sigma W_T\right].
$$

Parametre: $S_0 = 100$, $K = 100$, $r = 5\,\%$, $\sigma = 20\,\%$, $T = 1$ rok.

## Black-Scholesova formula

$$
C_{\mathrm{BS}} = S_0\, \Phi(d_1) - K e^{-rT}\, \Phi(d_2)
$$

$$
d_1 = \frac{\ln(S_0/K) + (r + \tfrac{1}{2}\sigma^2)T}{\sigma\sqrt{T}}, \quad d_2 = d_1 - \sigma\sqrt{T}
$$

```{r}
bs_call <- function(S0, K, r, sigma, T_) {
  d1 <- (log(S0/K) + (r + 0.5*sigma^2)*T_) / (sigma*sqrt(T_))
  d2 <- d1 - sigma*sqrt(T_)
  S0*pnorm(d1) - K*exp(-r*T_)*pnorm(d2)
}
C_bs <- bs_call(100, 100, 0.05, 0.20, 1)
C_bs
```

## Monte Carlo odhad

Diskontovaná stredná výplata v rizikovo-neutrálnej miere:

$$
\hat{C}_{\mathrm{MC}} = e^{-rT}\, \frac{1}{n} \sum_{i=1}^{n} (S_T^{(i)} - K)^{+}
$$

```{r}
set.seed(42)
n  <- 100000
Z  <- rnorm(n)
ST <- 100 * exp((0.05 - 0.5*0.20^2)*1 + 0.20*sqrt(1)*Z)
C_mc <- exp(-0.05*1) * mean(pmax(ST - 100, 0))
C_mc
```

Rozdiel od BS hodnoty: `r sprintf("%.4f", abs(C_mc - bs_call(100,100,0.05,0.20,1)))`.

## Konvergencia odhadu

```{r}
#| echo: false
#| fig-width: 9
#| fig-height: 4.5
set.seed(2026)
S0<-100; K<-100; r<-0.05; sigma<-0.20; T_<-1
C_bs <- bs_call(S0,K,r,sigma,T_)
n_max <- 50000
Z <- rnorm(n_max)
ST <- S0*exp((r-0.5*sigma^2)*T_ + sigma*sqrt(T_)*Z)
disc <- exp(-r*T_)*pmax(ST-K,0)
cm <- cumsum(disc)/seq_along(disc)
cv <- (cumsum(disc^2)-seq_along(disc)*cm^2)/pmax(seq_along(disc)-1,1)
cse <- sqrt(cv/seq_along(disc))
idx <- seq(100, n_max, by=50)
plot(idx, cm[idx], type="l", lwd=1.5, col="steelblue",
     ylim=c(C_bs-1.5, C_bs+1.5),
     xlab="počet simulácií n", ylab="odhad ceny opcie")
polygon(c(idx,rev(idx)),
        c(cm[idx]-1.96*cse[idx], rev(cm[idx]+1.96*cse[idx])),
        col=adjustcolor("steelblue",0.2), border=NA)
abline(h=C_bs, lty=2)
legend("topright", c("MC odhad","95 % CI","BS"),
       col=c("steelblue",adjustcolor("steelblue",0.4),"black"),
       lty=c(1,1,2), lwd=c(1.5,6,1.2), bty="n")
```

Štandardná chyba klesá ako $\mathcal{O}(1/\sqrt{n})$.

## Tabuľka konvergencie

```{r}
#| echo: false
mc_call <- function(S0,K,r,sigma,T_,n,seed=NULL){
  if(!is.null(seed)) set.seed(seed)
  Z<-rnorm(n); ST<-S0*exp((r-0.5*sigma^2)*T_+sigma*sqrt(T_)*Z)
  d<-exp(-r*T_)*pmax(ST-K,0)
  list(est=mean(d), se=sd(d)/sqrt(n))
}
ns <- c(1e2,1e3,1e4,1e5,1e6)
tab <- do.call(rbind, lapply(ns, function(n){
  res <- mc_call(100,100,0.05,0.20,1,n,seed=2026)
  data.frame(n=n, odhad=res$est, se=res$se, chyba=abs(res$est-C_bs))
}))
knitr::kable(tab, col.names=c("n","Odhad MC","Štand. chyba","|MC − BS|"),
             digits=5)
```

## Prečo Monte Carlo: ázijská opcia

Výplata závisí od **priemeru** ceny:
$$
\text{payoff} = \left(\bar S - K\right)^{+}, \quad \bar S = \frac{1}{m}\sum_{j=1}^{m} S_{t_j}
$$

```{r}
set.seed(7)
n <- 50000; m <- 50; dt <- 1/m
Z <- matrix(rnorm(n*m), n, m)
inc <- (0.05 - 0.5*0.20^2)*dt + 0.20*sqrt(dt)*Z
S_paths <- 100 * exp(t(apply(inc, 1, cumsum)))
C_asian <- exp(-0.05) * mean(pmax(rowMeans(S_paths) - 100, 0))
C_asian
```

Cena $`r round(C_asian,3)`$ < BS $`r round(C_bs,3)`$ — priemer znižuje volatilitu výplaty.

## Zhrnutie

- **BS:** rýchle, presné, ale len pre vanilkové opcie.
- **MC:** všeobecné, presnosť rastie s $\sqrt{n}$, **nevyhnutné** pre exotické deriváty.
- **Smerom ďalej:** redukcia rozptylu, americké opcie (Longstaff-Schwartz) [@glasserman2003].

## Literatúra {.unnumbered}

::: {#refs}
:::
