---
title: "Oceňovanie európskych opcií: Black-Scholesov model a metóda Monte Carlo"
subtitle: "Technická správa"
author: "Ian Spika"
date: today
lang: sk
format:
  html:
    embed-resources: true
    toc: true
    toc-depth: 3
    number-sections: true
    code-fold: show
    theme: cosmo
  pdf:
    documentclass: scrartcl
    papersize: a4
    toc: true
    toc-depth: 3
    number-sections: true
    fig-pos: "H"
    geometry:
      - margin=2.5cm
    include-in-header:
      text: |
        \usepackage{amsmath}
        \usepackage{amssymb}
bibliography: references.bib
csl: iso690-author-date-sk-sk.csl
execute:
  warning: false
  message: false
---

# Úvod {#sec-uvod}

Oceňovanie finančných derivátov patrí medzi najvýznamnejšie aplikácie
matematiky v ekonómii. Európska kúpna opcia (call) dáva majiteľovi právo,
nie však povinnosť, kúpiť podkladové aktívum za vopred dohodnutú cenu $K$
v stanovenom čase $T$. Otázka, koľko má taká opcia stáť dnes, viedla v
roku 1973 k zverejneniu slávneho modelu, ktorý získal Nobelovu cenu za
ekonómiu — Black-Scholesovho modelu [@blackscholes1973; @merton1973].

Hoci pre vanilkové európske opcie existuje uzavretá analytická formula,
v praxi sa stretávame s mnohými variantmi opcií (ázijské, bariérové,
americké, koš opcií), pre ktoré vzorec neexistuje a nutne sa musíme
uchýliť k numerickým metódam. Najflexibilnejšou z nich je metóda Monte
Carlo, ktorú do oceňovania opcií zaviedol @boyle1977.

Cieľom tejto správy je:

1. predstaviť teoretické pozadie Black-Scholesovho modelu,
2. implementovať obe metódy oceňovania v jazyku R,
3. empiricky overiť konvergenciu Monte Carlo odhadu k analytickej
   hodnote a kvantifikovať jeho štatistickú chybu,
4. ukázať, prečo je Monte Carlo nevyhnutné pre exotické opcie, na
   príklade ázijskej opcie.

# Teoretické pozadie {#sec-teoria}

## Geometrický Brownov pohyb

Black-Scholesov model predpokladá, že cena podkladového aktíva $S_t$ sa
riadi stochastickou diferenciálnou rovnicou

$$
dS_t = \mu S_t\, dt + \sigma S_t\, dW_t,
$$ {#eq-sde}

kde $\mu$ je očakávaný výnos, $\sigma$ volatilita a $W_t$ štandardný
Wienerov proces. Riešením rovnice @eq-sde je geometrický Brownov pohyb

$$
S_T = S_0 \exp\!\left[\left(\mu - \tfrac{1}{2}\sigma^{2}\right) T + \sigma W_T\right],
$$ {#eq-gbm}

čo plynie z Itôovej lemy [@hull2018, kap. 14]. Pre účely oceňovania v
rizikovo-neutrálnej miere nahrádzame $\mu$ bezrizikovou úrokovou mierou
$r$.

## Black-Scholesova formula

Cena európskej kúpnej opcie podľa Black-Scholesovho modelu je

$$
C_{\mathrm{BS}} = S_0\, \Phi(d_1) - K e^{-rT}\, \Phi(d_2),
$$ {#eq-bs}

kde $\Phi$ je distribučná funkcia štandardného normálneho rozdelenia a

$$
d_1 = \frac{\ln(S_0/K) + (r + \tfrac{1}{2}\sigma^2)T}{\sigma\sqrt{T}}, \qquad
d_2 = d_1 - \sigma\sqrt{T}.
$$ {#eq-d1d2}

## Monte Carlo oceňovanie

Cena opcie je v rizikovo-neutrálnej miere $\mathbb{Q}$ definovaná ako
diskontovaná očakávaná výplata:

$$
C = e^{-rT}\, \mathbb{E}^{\mathbb{Q}}\!\left[(S_T - K)^{+}\right].
$$ {#eq-risk-neutral}

Monte Carlo odhad spočíva v generovaní $n$ nezávislých realizácií ceny
$S_T^{(i)}$ podľa rovnice @eq-gbm a v aproximácii očakávania
aritmetickým priemerom:

$$
\hat{C}_{\mathrm{MC}} = e^{-rT}\, \frac{1}{n} \sum_{i=1}^{n} \left(S_T^{(i)} - K\right)^{+}.
$$ {#eq-mc}

Podľa centrálnej limitnej vety je štandardná chyba odhadu rádu
$\mathcal{O}(1/\sqrt{n})$ a 95 % konfidenčný interval má tvar
$\hat{C}_{\mathrm{MC}} \pm 1{,}96 \cdot \hat{s}/\sqrt{n}$, kde $\hat{s}$
je výberová smerodajná odchýlka diskontovaných výplat
[@glasserman2003, kap. 1].

# Implementácia v R {#sec-implementacia}

## Parametre úlohy

Pre všetky výpočty použijeme jednu sadu modelových parametrov, ktoré sú
typické pre krátkodobé akciové opcie:

```{r}
#| label: params
S0    <- 100      # aktualna cena podkladu
K     <- 100      # realizacna cena (at-the-money)
r     <- 0.05     # bezrizikova urokova miera
sigma <- 0.20     # volatilita
T_    <- 1        # cas do expiracie (v rokoch)
```

## Black-Scholesova formula

Implementácia rovnice @eq-bs je priamočiara:

```{r}
#| label: bs-fun
bs_call <- function(S0, K, r, sigma, T_) {
  d1 <- (log(S0 / K) + (r + 0.5 * sigma^2) * T_) / (sigma * sqrt(T_))
  d2 <- d1 - sigma * sqrt(T_)
  S0 * pnorm(d1) - K * exp(-r * T_) * pnorm(d2)
}

C_bs <- bs_call(S0, K, r, sigma, T_)
C_bs
```

Analytická cena opcie je $C_{\mathrm{BS}} = `r round(C_bs, 4)`$.

## Monte Carlo simulácia

Funkcia nižšie generuje $n$ koncových cien podľa @eq-gbm a vracia
bodový odhad spolu s 95 % konfidenčným intervalom podľa
@eq-risk-neutral:

```{r}
#| label: mc-fun
mc_call <- function(S0, K, r, sigma, T_, n, seed = NULL) {
  if (!is.null(seed)) set.seed(seed)
  Z       <- rnorm(n)
  ST      <- S0 * exp((r - 0.5 * sigma^2) * T_ + sigma * sqrt(T_) * Z)
  payoff  <- pmax(ST - K, 0)
  disc    <- exp(-r * T_) * payoff
  est     <- mean(disc)
  se      <- sd(disc) / sqrt(n)
  list(
    estimate = est,
    se       = se,
    ci_lo    = est - 1.96 * se,
    ci_hi    = est + 1.96 * se
  )
}

mc_result <- mc_call(S0, K, r, sigma, T_, n = 100000, seed = 42)
mc_result
```

Pre $n = 100\,000$ sme dostali odhad
$\hat{C}_{\mathrm{MC}} = `r round(mc_result$estimate, 4)`$ s 95 %
konfidenčným intervalom $[`r round(mc_result$ci_lo, 4)`,\ `r round(mc_result$ci_hi, 4)`]$,
ktorý analytickú hodnotu obsahuje.

# Výsledky {#sec-vysledky}

## Porovnanie pre rastúce $n$

Aby sme overili rýchlosť konvergencie odhadu @eq-mc, zopakujme
simuláciu pre rôzne hodnoty $n$. Výsledky sú zhrnuté v @tbl-konvergencia.

```{r}
#| label: tbl-konvergencia
#| tbl-cap: "Konvergencia Monte Carlo odhadu k Black-Scholesovej cene."
ns <- c(1e2, 1e3, 1e4, 1e5, 1e6)

tab <- do.call(rbind, lapply(ns, function(n) {
  res <- mc_call(S0, K, r, sigma, T_, n, seed = 2026)
  data.frame(
    n      = n,
    odhad  = res$estimate,
    se     = res$se,
    chyba  = abs(res$estimate - C_bs)
  )
}))

knitr::kable(
  tab,
  col.names = c("n", "Odhad MC", "Štand. chyba", "|MC − BS|"),
  digits    = 5,
  align     = "rrrr"
)
```

Z @tbl-konvergencia vidíme, že štandardná chyba aj absolútna odchýlka od
analytickej ceny klesajú približne ako $1/\sqrt{n}$ — pri zvýšení $n$ o
faktor 100 sa chyba zníži približne 10-násobne.

## Grafická ilustrácia konvergencie

Konvergencia bodového odhadu spolu s pásmom 95 % konfidenčného
intervalu je znázornená na @fig-konvergencia.

```{r}
#| label: fig-konvergencia
#| fig-cap: "Konvergencia Monte Carlo odhadu ceny opcie k analytickej hodnote (čierna prerušovaná čiara) so zväčšujúcim sa počtom simulácií. Šedé pásmo predstavuje 95 % konfidenčný interval."
#| fig-width: 7
#| fig-height: 4.5

set.seed(2026)
n_max  <- 50000
Z      <- rnorm(n_max)
ST     <- S0 * exp((r - 0.5 * sigma^2) * T_ + sigma * sqrt(T_) * Z)
disc   <- exp(-r * T_) * pmax(ST - K, 0)

cumul_mean <- cumsum(disc) / seq_along(disc)
cumul_var  <- (cumsum(disc^2) - seq_along(disc) * cumul_mean^2) /
              pmax(seq_along(disc) - 1, 1)
cumul_se   <- sqrt(cumul_var / seq_along(disc))

idx <- seq(100, n_max, by = 50)

plot(idx, cumul_mean[idx], type = "l", lwd = 1.5, col = "steelblue",
     ylim = c(C_bs - 1.5, C_bs + 1.5),
     xlab = "počet simulácií n", ylab = "odhad ceny opcie",
     main = "")
polygon(c(idx, rev(idx)),
        c(cumul_mean[idx] - 1.96 * cumul_se[idx],
          rev(cumul_mean[idx] + 1.96 * cumul_se[idx])),
        col = adjustcolor("steelblue", alpha.f = 0.2), border = NA)
abline(h = C_bs, lty = 2, lwd = 1.2)
legend("topright", legend = c("MC odhad", "95 % CI", "BS hodnota"),
       col = c("steelblue", adjustcolor("steelblue", 0.4), "black"),
       lty = c(1, 1, 2), lwd = c(1.5, 6, 1.2), bty = "n")
```

## Bonus: ázijská opcia

Pre exotické opcie analytická formula vo všeobecnosti neexistuje a
metóda Monte Carlo sa stáva nevyhnutnou. Ako príklad uvažujme **ázijskú
priemerovaciu kúpnu opciu**, ktorej výplata závisí od priemeru ceny
počas životnosti opcie:

$$
\text{payoff} = \left(\overline{S} - K\right)^{+},
\qquad
\overline{S} = \frac{1}{m} \sum_{j=1}^{m} S_{t_j}.
$$ {#eq-asian}

Na rozdiel od @eq-mc tu musíme generovať celé trajektórie cien, nie len
koncovú hodnotu:

```{r}
#| label: asian
mc_asian <- function(S0, K, r, sigma, T_, n, m, seed = NULL) {
  if (!is.null(seed)) set.seed(seed)
  dt <- T_ / m
  Z  <- matrix(rnorm(n * m), nrow = n, ncol = m)

  log_inc <- (r - 0.5 * sigma^2) * dt + sigma * sqrt(dt) * Z
  log_S   <- t(apply(log_inc, 1, cumsum))
  S_paths <- S0 * exp(log_S)

  S_avg   <- rowMeans(S_paths)
  payoff  <- pmax(S_avg - K, 0)
  disc    <- exp(-r * T_) * payoff
  list(
    estimate = mean(disc),
    se       = sd(disc) / sqrt(n)
  )
}

asian <- mc_asian(S0, K, r, sigma, T_, n = 50000, m = 50, seed = 7)
asian
```

Cena ázijskej opcie ($`r round(asian$estimate, 4)`$) je nižšia než cena
európskej opcie ($`r round(C_bs, 4)`$), čo je očakávané: priemerovanie
znižuje volatilitu výplaty, a teda aj cenu opcie [@glasserman2003,
kap. 4].

# Záver {#sec-zaver}

V tejto správe sme porovnali dve metódy oceňovania európskej kúpnej
opcie: analytickú Black-Scholesovu formulu a numerickú Monte Carlo
simuláciu. Empiricky sme overili teoretickú rýchlosť konvergencie
$\mathcal{O}(1/\sqrt{n})$ — pri $n = 10^6$ sa Monte Carlo odhad líši od
analytickej hodnoty rádovo o tisíciny.

Hoci pre vanilkové európske opcie je analytická formula presná aj
rýchlejšia, Monte Carlo metóda má dve zásadné výhody: je všeobecná
(pracuje s ľubovoľnou výplatnou funkciou) a jej presnosť sa dá ľubovoľne
zvyšovať počtom simulácií. Pre exotické opcie ako ázijská alebo
bariérová je MC často jediný praktický nástroj.

Ďalšie smery, ktorými by sa práca dala rozšíriť, zahŕňajú techniky
redukcie rozptylu (antitetické premenné, kontrolné premenné) a oceňovanie
amerických opcií metódou Longstaff-Schwartz, prehľad ktorých uvádza
@glasserman2003.

# Literatúra {.unnumbered}
