---
title: "Oceňovanie európskych opcií: Black-Scholesov model a metóda Monte Carlo"
subtitle: "Technická správa s aplikáciou na reálne dáta (AAPL)"
author: "Ian Spika"
date: today
lang: sk
format:
  html:
    embed-resources: true
    toc: true
    toc-depth: 3
    number-sections: true
    code-fold: show
    theme: cosmo
  pdf:
    documentclass: scrartcl
    papersize: a4
    toc: true
    toc-depth: 3
    number-sections: true
    fig-pos: "H"
    geometry:
      - margin=2.5cm
    include-in-header:
      text: |
        \usepackage{amsmath}
        \usepackage{amssymb}
bibliography: references.bib
csl: iso690-author-date-sk-sk.csl
execute:
  warning: false
  message: false
---

# Úvod {#sec-uvod}

Oceňovanie finančných derivátov patrí medzi najvýznamnejšie aplikácie
matematiky v ekonómii. Európska kúpna opcia (call) dáva majiteľovi právo,
nie však povinnosť, kúpiť podkladové aktívum za vopred dohodnutú cenu $K$
v stanovenom čase $T$. Otázka, koľko má taká opcia stáť dnes, viedla v
roku 1973 k zverejneniu slávneho modelu, ktorý získal Nobelovu cenu za
ekonómiu — Black-Scholesovho modelu [@blackscholes1973; @merton1973].

Hoci pre vanilkové európske opcie existuje uzavretá analytická formula,
v praxi sa stretávame s mnohými variantmi opcií (ázijské, bariérové,
americké, koš opcií), pre ktoré vzorec neexistuje a nutne sa musíme
uchýliť k numerickým metódam. Najflexibilnejšou z nich je metóda Monte
Carlo, ktorú do oceňovania opcií zaviedol @boyle1977.

Cieľom tejto správy je:

1. predstaviť teoretické pozadie Black-Scholesovho modelu,
2. implementovať obe metódy oceňovania v jazyku R,
3. empiricky overiť konvergenciu Monte Carlo odhadu k analytickej
   hodnote a kvantifikovať jeho štatistickú chybu,
4. ukázať, prečo je Monte Carlo nevyhnutné pre exotické opcie, na
   príklade ázijskej opcie,
5. **aplikovať obe metódy na reálne trhové dáta** akcie Apple Inc.
   (AAPL) a porovnať modelové ceny so skutočnými trhovými kotáciami,
   čo vedie ku konceptu *implikovanej volatility*.

# Teoretické pozadie {#sec-teoria}

## Geometrický Brownov pohyb

Black-Scholesov model predpokladá, že cena podkladového aktíva $S_t$ sa
riadi stochastickou diferenciálnou rovnicou

$$
dS_t = \mu S_t\, dt + \sigma S_t\, dW_t,
$$ {#eq-sde}

kde $\mu$ je očakávaný výnos, $\sigma$ volatilita a $W_t$ štandardný
Wienerov proces. Riešením rovnice @eq-sde je geometrický Brownov pohyb

$$
S_T = S_0 \exp\!\left[\left(\mu - \tfrac{1}{2}\sigma^{2}\right) T + \sigma W_T\right],
$$ {#eq-gbm}

čo plynie z Itôovej lemy [@hull2018, kap. 14]. Pre účely oceňovania v
rizikovo-neutrálnej miere nahrádzame $\mu$ bezrizikovou úrokovou mierou
$r$.

## Black-Scholesova formula

Cena európskej kúpnej opcie podľa Black-Scholesovho modelu je

$$
C_{\mathrm{BS}} = S_0\, \Phi(d_1) - K e^{-rT}\, \Phi(d_2),
$$ {#eq-bs}

kde $\Phi$ je distribučná funkcia štandardného normálneho rozdelenia a

$$
d_1 = \frac{\ln(S_0/K) + (r + \tfrac{1}{2}\sigma^2)T}{\sigma\sqrt{T}}, \qquad
d_2 = d_1 - \sigma\sqrt{T}.
$$ {#eq-d1d2}

## Monte Carlo oceňovanie

Cena opcie je v rizikovo-neutrálnej miere $\mathbb{Q}$ definovaná ako
diskontovaná očakávaná výplata:

$$
C = e^{-rT}\, \mathbb{E}^{\mathbb{Q}}\!\left[(S_T - K)^{+}\right].
$$ {#eq-risk-neutral}

Monte Carlo odhad spočíva v generovaní $n$ nezávislých realizácií ceny
$S_T^{(i)}$ podľa rovnice @eq-gbm a v aproximácii očakávania
aritmetickým priemerom:

$$
\hat{C}_{\mathrm{MC}} = e^{-rT}\, \frac{1}{n} \sum_{i=1}^{n} \left(S_T^{(i)} - K\right)^{+}.
$$ {#eq-mc}

Podľa centrálnej limitnej vety je štandardná chyba odhadu rádu
$\mathcal{O}(1/\sqrt{n})$ a 95 % konfidenčný interval má tvar
$\hat{C}_{\mathrm{MC}} \pm 1{,}96 \cdot \hat{s}/\sqrt{n}$, kde $\hat{s}$
je výberová smerodajná odchýlka diskontovaných výplat
[@glasserman2003, kap. 1].

# Implementácia v R {#sec-implementacia}

## Funkcie a parametre úlohy

Pre základnú validáciu metód použijeme modelové parametre typické pre
krátkodobé akciové opcie. Reálne dáta AAPL spracujeme v
@sec-realne-data.

```{r}
#| label: params
S0    <- 100      # aktualna cena podkladu
K     <- 100      # realizacna cena (at-the-money)
r     <- 0.05     # bezrizikova urokova miera
sigma <- 0.20     # volatilita
T_    <- 1        # cas do expiracie (v rokoch)
```

```{r}
#| label: bs-fun
bs_call <- function(S0, K, r, sigma, T_) {
  d1 <- (log(S0 / K) + (r + 0.5 * sigma^2) * T_) / (sigma * sqrt(T_))
  d2 <- d1 - sigma * sqrt(T_)
  S0 * pnorm(d1) - K * exp(-r * T_) * pnorm(d2)
}

mc_call <- function(S0, K, r, sigma, T_, n, seed = NULL) {
  if (!is.null(seed)) set.seed(seed)
  Z       <- rnorm(n)
  ST      <- S0 * exp((r - 0.5 * sigma^2) * T_ + sigma * sqrt(T_) * Z)
  payoff  <- pmax(ST - K, 0)
  disc    <- exp(-r * T_) * payoff
  est     <- mean(disc)
  se      <- sd(disc) / sqrt(n)
  list(estimate = est, se = se,
       ci_lo = est - 1.96 * se, ci_hi = est + 1.96 * se)
}

C_bs <- bs_call(S0, K, r, sigma, T_)
mc_result <- mc_call(S0, K, r, sigma, T_, n = 100000, seed = 42)
```

Pre modelové parametre dostávame analytickú cenu
$C_{\mathrm{BS}} = `r round(C_bs, 4)`$ a Monte Carlo odhad
$\hat{C}_{\mathrm{MC}} = `r round(mc_result$estimate, 4)`$ s 95 %
konfidenčným intervalom $[`r round(mc_result$ci_lo, 4)`,\ `r round(mc_result$ci_hi, 4)`]$.

# Validácia: konvergencia Monte Carlo odhadu {#sec-validacia}

## Tabuľka konvergencie

Aby sme overili rýchlosť konvergencie odhadu @eq-mc, zopakujme
simuláciu pre rôzne hodnoty $n$. Výsledky sú zhrnuté v @tbl-konvergencia.

```{r}
#| label: tbl-konvergencia
#| tbl-cap: "Konvergencia Monte Carlo odhadu k Black-Scholesovej cene."
ns <- c(1e2, 1e3, 1e4, 1e5, 1e6)

tab <- do.call(rbind, lapply(ns, function(n) {
  res <- mc_call(S0, K, r, sigma, T_, n, seed = 2026)
  data.frame(n = n, odhad = res$estimate, se = res$se,
             chyba = abs(res$estimate - C_bs))
}))

knitr::kable(
  tab,
  col.names = c("n", "Odhad MC", "Štand. chyba", "|MC − BS|"),
  digits = 5, align = "rrrr"
)
```

Z @tbl-konvergencia vidíme, že štandardná chyba aj absolútna odchýlka od
analytickej ceny klesajú približne ako $1/\sqrt{n}$ — pri zvýšení $n$ o
faktor 100 sa chyba zníži približne 10-násobne.

## Grafická ilustrácia konvergencie

Konvergencia bodového odhadu spolu s pásmom 95 % konfidenčného
intervalu je znázornená na @fig-konvergencia.

```{r}
#| label: fig-konvergencia
#| fig-cap: "Konvergencia Monte Carlo odhadu ceny opcie k analytickej hodnote (čierna prerušovaná čiara) so zväčšujúcim sa počtom simulácií. Šedé pásmo predstavuje 95 % konfidenčný interval."
#| fig-width: 7
#| fig-height: 4.5

set.seed(2026)
n_max  <- 50000
Z      <- rnorm(n_max)
ST     <- S0 * exp((r - 0.5 * sigma^2) * T_ + sigma * sqrt(T_) * Z)
disc   <- exp(-r * T_) * pmax(ST - K, 0)

cumul_mean <- cumsum(disc) / seq_along(disc)
cumul_var  <- (cumsum(disc^2) - seq_along(disc) * cumul_mean^2) /
              pmax(seq_along(disc) - 1, 1)
cumul_se   <- sqrt(cumul_var / seq_along(disc))

idx <- seq(100, n_max, by = 50)

plot(idx, cumul_mean[idx], type = "l", lwd = 1.5, col = "steelblue",
     ylim = c(C_bs - 1.5, C_bs + 1.5),
     xlab = "počet simulácií n", ylab = "odhad ceny opcie")
polygon(c(idx, rev(idx)),
        c(cumul_mean[idx] - 1.96 * cumul_se[idx],
          rev(cumul_mean[idx] + 1.96 * cumul_se[idx])),
        col = adjustcolor("steelblue", alpha.f = 0.2), border = NA)
abline(h = C_bs, lty = 2, lwd = 1.2)
legend("topright", legend = c("MC odhad", "95 % CI", "BS hodnota"),
       col = c("steelblue", adjustcolor("steelblue", 0.4), "black"),
       lty = c(1, 1, 2), lwd = c(1.5, 6, 1.2), bty = "n")
```

## Bonus: ázijská opcia

Pre exotické opcie analytická formula vo všeobecnosti neexistuje a
metóda Monte Carlo sa stáva nevyhnutnou. Ako príklad uvažujme **ázijskú
priemerovaciu kúpnu opciu**, ktorej výplata závisí od priemeru ceny
počas životnosti opcie:

$$
\text{payoff} = \left(\overline{S} - K\right)^{+},
\qquad
\overline{S} = \frac{1}{m} \sum_{j=1}^{m} S_{t_j}.
$$ {#eq-asian}

```{r}
#| label: asian
mc_asian <- function(S0, K, r, sigma, T_, n, m, seed = NULL) {
  if (!is.null(seed)) set.seed(seed)
  dt <- T_ / m
  Z  <- matrix(rnorm(n * m), nrow = n, ncol = m)
  log_inc <- (r - 0.5 * sigma^2) * dt + sigma * sqrt(dt) * Z
  log_S   <- t(apply(log_inc, 1, cumsum))
  S_paths <- S0 * exp(log_S)
  S_avg   <- rowMeans(S_paths)
  payoff  <- pmax(S_avg - K, 0)
  disc    <- exp(-r * T_) * payoff
  list(estimate = mean(disc), se = sd(disc) / sqrt(n))
}

asian <- mc_asian(S0, K, r, sigma, T_, n = 50000, m = 50, seed = 7)
```

Cena ázijskej opcie ($`r round(asian$estimate, 4)`$) je nižšia než cena
európskej opcie ($`r round(C_bs, 4)`$): priemerovanie znižuje volatilitu
výplaty, a teda aj cenu opcie [@glasserman2003, kap. 4].

# Aplikácia na reálne dáta: Apple Inc. {#sec-realne-data}

V tejto sekcii aplikujeme obe metódy na akciu **Apple Inc. (NASDAQ:
AAPL)**. Dáta sú stiahnuté zo služby Yahoo Finance pomocou packagu
`quantmod` a uložené v adresári `data/`. V projekte sú dáta automaticky
aktualizované každý deň cez GitHub Actions.

```{r}
#| label: load-data
prices  <- read.csv("data/aapl_prices.csv")
prices$date <- as.Date(prices$date)

# Meta-info
meta_lines <- readLines("data/meta.txt")
meta <- setNames(
  trimws(sub("^[^:]+:\\s*", "", meta_lines)),
  trimws(sub(":.*$", "", meta_lines))
)

S0_real     <- as.numeric(meta["spot_price"])
spot_date   <- meta["spot_date"]
fetched_at  <- meta["fetched_at"]
```

Aktuálna cena akcie ku dňu **`r spot_date`** je **$`r sprintf("%.2f", S0_real)`**.

## Vývoj ceny akcie

@fig-aapl-price zobrazuje vývoj ceny AAPL za posledné 2 roky.

```{r}
#| label: fig-aapl-price
#| fig-cap: "Vývoj zatváracej ceny AAPL za posledné 2 roky. Dáta: Yahoo Finance."
#| fig-width: 8
#| fig-height: 4

plot(prices$date, prices$close, type = "l", lwd = 1.2, col = "steelblue",
     xlab = "dátum", ylab = "zatváracia cena (USD)",
     main = "")
grid(col = "gray80")
abline(h = S0_real, lty = 3, col = "darkgray")
```

## Odhad volatility z historických dát

Volatilita $\sigma$ je v Black-Scholesovom modeli kľúčový parameter,
ktorý nie je priamo pozorovateľný. Tradičný spôsob jej odhadu je z
historických logaritmických denných výnosov

$$
r_t = \ln\!\frac{S_t}{S_{t-1}}.
$$ {#eq-logret}

Anualizovaná volatilita sa získa škálovaním smerodajnej odchýlky denných
výnosov faktorom $\sqrt{252}$, kde 252 je typický počet obchodných dní v
roku.

```{r}
#| label: hist-vol
log_returns <- diff(log(prices$close))
sigma_daily <- sd(log_returns)
sigma_hist  <- sigma_daily * sqrt(252)

mu_daily    <- mean(log_returns)
mu_annual   <- mu_daily * 252
```

Empirické hodnoty:

- denná smerodajná odchýlka výnosov: $`r sprintf("%.4f", sigma_daily)`$
- **anualizovaná historická volatilita:** $\hat\sigma_{\mathrm{hist}} = `r sprintf("%.4f", sigma_hist)`$
  (`r sprintf("%.2f", sigma_hist*100)` %)
- anualizovaný priemerný výnos: $`r sprintf("%.4f", mu_annual)`$

## Test predpokladu normality

Black-Scholesov model predpokladá, že logaritmické výnosy sú normálne
rozdelené. @fig-aapl-returns porovnáva empirické rozdelenie výnosov AAPL
s prispôsobenou normálnou hustotou.

```{r}
#| label: fig-aapl-returns
#| fig-cap: "Histogram denných logaritmických výnosov AAPL s nadprispôsobenou normálnou hustotou (červená čiara). Empirické dáta vykazujú výraznejšie chvosty než predpokladá normálne rozdelenie — znak tzv. *fat tails*, dobre známy problém Black-Scholesovho modelu."
#| fig-width: 7
#| fig-height: 4

hist(log_returns, breaks = 50, freq = FALSE,
     col = adjustcolor("steelblue", 0.6), border = "white",
     xlab = "log výnos", ylab = "hustota", main = "")
xs <- seq(min(log_returns), max(log_returns), length.out = 200)
lines(xs, dnorm(xs, mean = mu_daily, sd = sigma_daily),
      col = "red", lwd = 2)
legend("topright",
       legend = c("empirické dáta", "N(μ̂, σ̂²)"),
       fill = c(adjustcolor("steelblue", 0.6), NA),
       border = c("white", NA),
       lty = c(NA, 1), col = c(NA, "red"), lwd = c(NA, 2),
       bty = "n")
```

Vizuálne aj kvantitatívne (Jarque-Bera test, p-hodnota
< $`r format(jarque.bera <- {
  n  <- length(log_returns)
  sk <- mean((log_returns - mu_daily)^3) / sigma_daily^3
  ku <- mean((log_returns - mu_daily)^4) / sigma_daily^4 - 3
  jb <- n / 6 * (sk^2 + ku^2 / 4)
  pchisq(jb, df = 2, lower.tail = FALSE)
}, scientific = TRUE, digits = 2)`$) zamietame normalitu výnosov.
Špicatosť (kurtóza) je výrazne vyššia než 3 — extrémne pohyby na trhu sa
vyskytujú častejšie, než by predpovedalo normálne rozdelenie. Tento jav
sa nazýva *fat tails* a je jednou z hlavných výhrad voči Black-Scholesovmu
modelu.

## Porovnanie modelových cien s trhovými

Teraz aplikujeme obe metódy na konkrétnu sériu kúpnych opcií na AAPL.
Dáta sú stiahnuté z aktuálneho option chain.

```{r}
#| label: load-options
options_path <- "data/aapl_options.csv"
have_options <- file.exists(options_path) &&
                file.size(options_path) > 0
```

```{r}
#| label: options-analysis
#| eval: !expr have_options

opts <- read.csv(options_path)

T_real <- as.numeric(meta["years_to_expiry"])
expiry <- meta["option_expiry"]
r_real <- 0.045   # bezrizikova miera ~ 3M T-bill yield

# Implikovana volatilita: hladame sigma t.z. BS(sigma) = market_price.
# Pouzivame bisekciu na (0.001, 5).
implied_vol <- function(market_price, S0, K, r, T_) {
  f <- function(sigma) bs_call(S0, K, r, sigma, T_) - market_price
  if (f(0.001) > 0 || f(5) < 0) return(NA_real_)
  uniroot(f, interval = c(0.001, 5))$root
}

# Pre kazdu opciu spocitame: BS cenu (s historickou IV), MC cenu, IV
opts$bs_hist <- bs_call(S0_real, opts$strike, r_real, sigma_hist, T_real)

opts$mc_hist <- sapply(opts$strike, function(K_i) {
  res <- mc_call(S0_real, K_i, r_real, sigma_hist, T_real,
                 n = 50000, seed = 1)
  res$estimate
})

opts$iv_implied <- mapply(function(price, K_i) {
  implied_vol(price, S0_real, K_i, r_real, T_real)
}, opts$mid, opts$strike)

opts$diff_bs <- opts$mid - opts$bs_hist
```

```{r}
#| label: tbl-options
#| tbl-cap: "Porovnanie trhových cien call opcií na AAPL s modelovými cenami. *Mid* je priemer bid/ask. *BS* a *MC* používajú historickú volatilitu. *IV* je implikovaná volatilita získaná inverziou Black-Scholesovej formule."
#| eval: !expr have_options

display_tab <- data.frame(
  Strike = opts$strike,
  Bid    = opts$bid,
  Ask    = opts$ask,
  Mid    = opts$mid,
  BS     = opts$bs_hist,
  MC     = opts$mc_hist,
  Rozdiel = opts$diff_bs,
  IV     = opts$iv_implied
)

knitr::kable(display_tab,
             col.names = c("K", "Bid", "Ask", "Mid", "BS (σ_hist)",
                           "MC (σ_hist)", "Trh − BS", "IV"),
             digits = 4, align = "r")
```

## Volatility smile

Implikovaná volatilita ako funkcia strike-u zvyčajne nie je konštantná,
hoci Black-Scholesov model predpokladá opak. Empiricky pozorovaný tvar
sa nazýva **volatility smile** alebo **smirk** [@hull2018, kap. 20].

```{r}
#| label: fig-vol-smile
#| fig-cap: "Implikovaná volatilita call opcií AAPL ako funkcia strike-u. Vodorovná čiara označuje historickú volatilitu. Zakrivený tvar (smile/smirk) je znakom, že trh oceňuje extrémne pohyby vyššie, než predpokladá Black-Scholesov model s konštantnou volatilitou."
#| fig-width: 7
#| fig-height: 4
#| eval: !expr have_options

valid <- !is.na(opts$iv_implied)

plot(opts$strike[valid], opts$iv_implied[valid],
     type = "b", pch = 19, col = "steelblue", lwd = 2,
     xlab = "strike K (USD)", ylab = "implikovaná volatilita σ_imp")
abline(h = sigma_hist, lty = 2, col = "darkgray")
abline(v = S0_real, lty = 3, col = "tomato")
legend("topright",
       legend = c("σ implikovaná", "σ historická", "spot S₀"),
       col = c("steelblue", "darkgray", "tomato"),
       lty = c(1, 2, 3), lwd = c(2, 1, 1), pch = c(19, NA, NA),
       bty = "n")
```

## Diskusia výsledkov

```{r}
#| label: discussion-stats
#| eval: !expr have_options
#| echo: false
mean_iv <- mean(opts$iv_implied, na.rm = TRUE)
diff_iv <- mean_iv - sigma_hist
mean_diff <- mean(opts$diff_bs, na.rm = TRUE)
```

```{r}
#| label: discussion-stats-empty
#| eval: !expr !have_options
#| echo: false
mean_iv   <- NA
diff_iv   <- NA
mean_diff <- NA
```

Z @tbl-options a @fig-vol-smile vyplývajú tri pozorovania:

1. **Modelová cena s historickou volatilitou systematicky podhodnocuje
   trhové ceny.** Priemerný rozdiel je
   `r if (have_options) sprintf("$%.3f", mean_diff) else "(nedostupné)"`.
   Trh teda implicitne oceňuje volatilitu vyššie ako historický odhad.
2. **Implikovaná volatilita nie je konštantná.** Krivka v @fig-vol-smile
   má charakteristický tvar smile/smirk: out-of-the-money put a call
   opcie majú vyššiu IV než at-the-money opcie.
3. **Priemerná implikovaná volatilita** je
   `r if (have_options) sprintf("%.3f (%.1f %%)", mean_iv, 100*mean_iv) else "(nedostupné)"`,
   čo je o
   `r if (have_options) sprintf("%.3f", diff_iv) else "(nedostupné)"`
   viac než historická volatilita
   (`r sprintf("%.3f", sigma_hist)`). Tento rozdiel sa niekedy nazýva
   **volatility risk premium**.

Tieto pozorovania motivujú ďalší vývoj v oblasti finančnej matematiky:
modely so stochastickou volatilitou (Heston), modely s skokmi
(Merton-jump-diffusion) a lokálnou volatilitou (Dupire).

# Záver {#sec-zaver}

V tejto správe sme porovnali dve metódy oceňovania európskej kúpnej
opcie: analytickú Black-Scholesovu formulu a numerickú Monte Carlo
simuláciu. Empiricky sme overili teoretickú rýchlosť konvergencie
$\mathcal{O}(1/\sqrt{n})$ — pri $n = 10^6$ sa Monte Carlo odhad líši od
analytickej hodnoty rádovo o tisíciny.

Hlavný prínos tejto práce je však v aplikácii oboch metód na **reálne
trhové dáta** akcie Apple Inc. Ukázali sme, že:

- empirické rozdelenie denných výnosov AAPL nie je normálne — má
  výraznejšie chvosty (*fat tails*),
- Black-Scholesov model s historickou volatilitou systematicky
  podhodnocuje trhové ceny opcií,
- implikovaná volatilita vykazuje charakteristický tvar *volatility
  smile*, čo priamo protirečí predpokladu modelu o konštantnej
  volatilite.

Tieto pozorovania zhrnujú jeden z najdôležitejších poznatkov modernej
finančnej matematiky: hoci je Black-Scholes elegantný a stále základným
nástrojom, jeho predpoklady sú v reálnom svete porušené, a praktické
oceňovanie vyžaduje pokročilejšie modely. Monte Carlo simulácia pritom
zostáva univerzálnym nástrojom — funguje rovnako pre Black-Scholes ako aj
pre Heston či Merton-jump-diffusion, kde uzavreté formule neexistujú.

Ďalšie smery, ktorými by sa práca dala rozšíriť, zahŕňajú: techniky
redukcie rozptylu (antitetické a kontrolné premenné), oceňovanie
amerických opcií metódou Longstaff-Schwartz, alebo kalibráciu modelu so
stochastickou volatilitou [@glasserman2003].

# Literatúra {.unnumbered}
